臺灣板橋地方法院刑事簡易判決　　　　　95年度簡字第7779號
公　訴　人　臺灣板橋地方法院檢察署檢察官
被　　　告　甲○○　34歲民.
　　　　　　　　　大陸地區來.
上列被告因違反臺灣地區與大陸地區人民關係條例等案件，經檢
察官提起公訴（九十二年度偵字第5798號、第5872號），被告於
本院自白犯罪（本院原案號：95年度訴緝字第256 號），本院認
宜以簡易判決處刑，逕行判決如下：
    主  文
甲○○共同連續行使明知為不實之事項而使公務員登載於職務上
所掌之公文書，足以生損害於公眾，處有期徒刑肆月，如易科罰
金，以銀元參佰元即新台幣玖佰元折算壹日。
    事實及理由
一、犯罪事實：
（一）、緣周次郎（涉犯本案，業經本院於93年7 月30日以93年
        度易字第3409號簡易判決，判處有期徒刑4 月，如易科
        罰金，以3 佰元折算1 日確定。）於民國91年8 月間，
        因得知孫啟文、藍秀玲、潘國平等人（以上3 人涉犯本
        案業經本院另行判決有罪確定）願提供免費前往大陸地
        區旅遊及新臺幣（以下同）3 萬元之報酬，招攬臺灣地
        區單身男子前往大陸地區與大陸地區女子辦理「假結婚
        」，使大陸地區女子得藉配偶「探親」之名義來臺，周
        次郎頗為心動，竟與孫啟文、藍秀玲、潘國平等人共同
        基於行使明知為不實之事項而使公務員登載於職務上所
        掌公文書之概括犯意聯絡、及使大陸地區人民非法進入
        臺灣地區之犯意聯絡，於91年8 月間，在孫啟文、藍秀
        玲、潘國平等人之安排下，搭機前往大陸地區福建省福
        州市，停留十數日後（該期間由孫啟文安排、招待旅遊
        行程），於同（91）年9 月3 日前往福州市民政局，與
        並無結婚真意、僅欲辦理「假結婚」以配偶名義來臺打
        工、而與周次郎、孫啟文、藍秀玲、潘國平等人有行使
        明知為不實之事項而使公務員登載於職務上所掌公文書
        之概括犯意聯絡之大陸地區女子甲○○辦理結婚登記，
        再向福州市公證處辦理公證取得結婚證明書後，旋由周
        次郎先行返回臺灣地區，持上開大陸地區公證處出具之
        結婚證明書送請財團法人海峽交流基金會驗證後，再於
        91年9 月19日，持上開驗證書及結婚證明書等文件，前
        往臺北縣板橋市第一戶政事務所，申請辦理結婚登記，
        使該戶政事務所內僅有形式審查權之承辦公務員，將周
        次郎與甲○○已於91年9 月3 日結婚等不實之事項，記
        載於其職務上所執掌之戶籍登記簿冊公文書，並據以核
        發戶籍謄本，足生損害於該戶政機關對於結婚戶籍登記
        管理之正確性；嗣周次郎復分別填具「大陸地區人民進
        入臺灣地區保證書（以周次郎為保證人，甲○○為被保
        證人）」及「大陸地區人民進入臺灣地區旅行證申請書
        」等文件，而於同日（91年9 月19日）前往臺北縣政府
        警察局板橋分局後埔派出所，向辦理對保之警員出示上
        開登載有前述結婚不實事項之戶籍謄本文件而行使之，
        憑以辦理對保手續，足生損害於該警察機關對於保證人
        與被保證人間身分關係審核之正確性；旋於同（19）日
        再前往內政部警政署入出境管理局（下稱境管局），持
        前述「大陸地區人民進入臺灣地區保證書」、「大陸地
        區人民進入臺灣地區旅行證申請書」，連同上開登載有
        前述結婚不實事項之戶籍謄本等文件，出示於承辦人員
        而行使之，憑以申請甲○○以「探親」名義進入臺灣地
        區之旅行證，足生損害於境管局對於大陸地區人民進入
        臺灣地區旅行證審核管理之正確性；經境管局承辦人員
        審核後，仍未察而據以核發甲○○進入臺灣地區之旅行
        證，甲○○乃於接獲周次郎所寄往大陸地區之上開旅行
        證後，即於同（91）年10月31日搭機由桃園中正國際機
        場進入臺灣地區。嗣經警於92年1 月28日上午8 時30分
        許，在孫啟文、藍秀玲位於臺北縣板橋市○○路78巷7
        之3 號4 樓住處查獲孫啟文、藍秀玲二人，並扣得如附
        表所示孫啟文、周次郎等人所有之各項文件資料，及周
        次郎之護照一本，而循線查獲上情。
（二）、甲○○於91年10月31日到達臺灣之後，因並未與周次郎
        實際結婚，故即到臺灣各地到處打工，迨至95年11月22
        日上午7 時30分許，在高雄小港機場經警查獲發現係本
        案通緝犯後，經台南市警察局第4分局移送本院歸案。
二、上揭事實，有下列證據可資證明：
（一）、被告甲○○於本院調查訊問時之自白（本院95年訴緝字
        第256 號刑事卷宗第57頁至第61頁）。
（二）、同案共同被告周次郎於本院93年度訴緝字第148 號，93
        年7 月28日之自白（本院93年度訴緝字第148 號被告周
        次郎案件刑事卷宗第49頁、50頁）與共同被告周次郎之
        本院93年度易字第3409號簡易判決書正本（本院95年訴
        緝字第256 號刑事卷宗第43頁至第47頁；同卷宗第57頁
        、58頁）。
（三）、同案被告孫啟文、藍秀玲、潘國平及共同被告周次郎等
        人分別於調查站、偵查中、與本院調查及審理時供述之
        （92年度偵字第5798號偵查卷第2 頁至第10頁、第19頁
        至第21頁；第33頁至第39頁；第138 頁至第140 頁；第
        141 頁至第146 頁；92年度偵字第3193號偵查卷第9 頁
        至第22頁；第31頁至第39頁、第47頁至第50頁；第123
        頁至第127 頁；本院92年度訴字第875 號刑事卷宗第1
        宗第58頁至第69頁、第278 頁；第2 宗第121 頁至第
        127 頁；本院卷第58頁、59頁）。
（四）、大陸地區福建省福州市公證處出具之結婚證明書、財團
        法人海峽交流基金會驗證書、戶籍謄本、大陸地區人民
        進入臺灣地區保證書、大陸地區人民進入臺灣地區旅行
        證申請書、周次郎國民身分證、護照各在卷足稽（以上
        均影本）及甲○○入出境查詢資料在卷可稽（臺灣板橋
        地方法院檢察署92年度偵字第5798號偵查卷宗第43頁至
        第53頁；92年度偵字第5872號偵查卷第79頁；本院95年
        訴緝字第256 號刑事卷宗第61頁）；及如附表所示之物
        扣案可資佐證，足認被告前開自白，核與事實相符；事
        證明確，被告犯行堪以認定。
三、查被告行為後，刑法業於94年2 月2 日修正公布，95年7 月
    1 日起施行，其中與本件有關部分之第2 條、第56條、第28
    條均業已修正。按「行為後法律有變更者，適用行為時之法
    律，但行為後之法律有利於行為人者，適用最有利於行為人
    之法律」，修正後刑法第2 條第1 項定有明文。此條規定係
    規範行為後法律變更所生新舊法比較適用之準據法，本身尚
    無新舊法比較之問題，於新法施行後，應一律適用新法第2
    條第1 項之規定，為「從舊從輕」之比較，先予敘明。再按
    本次法律變更，比較時應就罪刑有關之共犯、未遂犯、想像
    競合犯、牽連犯、連續犯、結合犯，以及累犯加重、自首減
    輕暨其他法定加減原因（如身分加減）與加減例等一切情形
    ，綜其全部罪刑之結果而為比較（最高法院95年5 月23日95
    年度第八次刑事庭會議決議參照）。茲就本件新舊法比較結
    果敘述如下：
（一）、被告行為後，刑法第56條連續犯之規定，業於94年2 月
        2 日修正公布刪除，並於95年7 月1 日施行，則被告之
        犯行，因行為後新法業已刪除連續犯之規定，此刪除雖
        非犯罪構成要件之變更，但顯已影響行為人刑罰之法律
        效果，自屬法律有變更，依新法第2 條第1 項規定，比
        較新、舊法之結果，仍應適用較有利被告之行為時即舊
        法論以連續犯。
（二）、關於罰金刑，刑法分則編各罪所定罰金刑之貨幣單位原
        為銀元，修正前刑法第33條第5 款規定：「罰金：一元
        （銀元）以上。」，而依罰金罰鍰提高標準條例規定，
        就72年6 月26 日 前修正之刑法部分條文罰金數額提高
        二至十倍，其後修正者則不提高倍數，並依現行法規所
        定貨幣單位折算新臺幣條例規定，以銀元一元折算新臺
        幣三元。修正後刑法第33條第5 款規定：「罰金：新臺
        幣一千元以上，以百元計算之。」，刑法第33條第5 款
        所定罰金貨幣單位經修正為新臺幣後，刑法分則各罪所
        定罰金刑之貨幣單位亦應配合修正為新臺幣，為使刑法
        分則編各罪所定罰金之最高數額與刑法修正前趨於一致
        ，乃增訂刑法施行法第1 條之1 ：「中華民國九十四年
        一月七日刑法修正施行後，刑法分則編所定罰金之貨幣
        單位為新臺幣。九十四年一月七日刑法修正時，刑法分
        則編未修正之條文定有罰金者，自九十四年一月七日刑
        法修正施行後，就其所定數額提高為三十倍。但七十二
        年六月二十六日至九十四年一月七日新增或修正之條文
        ，就其所定數額提高為三倍。」。從而，刑法分則編各
        罪所定罰金刑之最高數額，於上開規定修正後並無不同
        ，惟修正後刑法第33條第5 款所定罰金刑最低數額，較
        之修正前提高，自以修正前刑法第33條第5 款規定有利
        於被告。
（三）、按刑法第2 條第1 項之規定，係規範行為後「法律變更
        」所生新舊法比較適用之準據法，故被告行為後刑法條
        文之修正，對於被告並無有利或不利之情形者（例如新
        舊法處罰輕重相同，犯罪構成要件亦無寬嚴之別等），
        即無適用修正後刑法第2 條第1 項之規定比較新舊法適
        用之問題。查94年2 月2 日修正公布，而於95年7 月1
        日生效實施之新刑法（下稱新刑法）第28條雖將舊法之
        「實施」修正為「實行」。其中「實施」一語，涵蓋陰
        謀、預備、著手及實行之概念在內，其範圍較廣；而「
        實行」則著重於直接從事構成犯罪事實之行為，其範圍
        較狹；二者之意義及範圍固有不同，但對於本件被告甲
        ○○與共同被告周次郎共同所犯本件行使使公務員登載
        於職務上所掌公文書罪而言，刑法第28條之修正內容，
        對於被告甲○○並無「有利或不利」之影響，自無適用
        修正後刑法第2 條第1 項之規定比較新舊法適用之問題
        ，併予敘明（最高法院95年度台上字第5589號判決參照
        ）。
四、核被告甲○○所為係犯刑法第21 6條、第214 條之行使明知
    為不實之事項而使公務員登載於職務上所掌公文書罪；被告
    所為上開明知為不實之事項而使公務員登載於職務上所掌公
    文書之低度行為，應為行使之高度行為所吸收，不另論罪。
    又同案被告孫啟文、藍秀玲、潘國平3 人所犯上開行使明知
    為不實之事項而使公務員登載於職務上所掌公文書犯行，彼
    此間及各次與同案被告周次郎與本案被告甲○○間，均互有
    犯意之聯絡及行為之分擔，亦均屬共同正犯。同案被告周次
    郎所犯上開行使明知為不實之事項而使公務員登載於職務上
    所掌公文書犯行，均與同案被告孫啟文、藍秀玲、潘國平3
    人及分別與本案被告甲○○間，互有犯意之聯絡及行為之分
    擔，均為共同正犯；被告甲○○與同案被告周次郎先後2 次
    行使明知為不實之事項而使公務員登載於職務上所掌公文書
    犯行（即前往戶籍地警察機關辦理對保時行使1 次，及前往
    境管局申請來臺旅行證時行使1 次），均係時間緊接、手法
    相同，所犯為構成要件相同之罪，顯均係基於概括之犯意反
    覆為之，均為連續犯，應依修正前刑法第56條規定以1 罪論
    ，並均依法加重其刑。公訴人起訴書第12頁第3 行至第8 行
    ；第11行至第14 行 所載，雖認被告甲○○所犯上開行使明
    知為不實之事項而使公務員登載於職務上所掌公文罪與前開
    修正前臺灣地區與大陸地區人民關係條例第79條第1 項之違
    反不得使大陸地區人民非法進入臺灣地區規定罪間，互有方
    法結果之牽連關係，應依牽連犯之規定論處云云。惟查：蓋
    同案被告甲○○本身即為大陸地區人民，而為上開條文所規
    定「使」非法進入臺灣地區之對象即「行為客體」，自不能
    另成為該罪之「行為主體」，無從以該罪名相繩，自無成立
    共同正犯之可言；從而公訴人前開起訴書所載，認被告甲○
    ○所犯上開行使明知為不實之事項而使公務員登載於職務上
    所掌公文罪與前開修正前臺灣地區與大陸地區人民關係條例
    第79條第1 項之違反不得使大陸地區人民非法進入臺灣地區
    規定罪間，互有方法結果之牽連關係，應依牽連犯之規定論
    處云云，顯係誤載，併予敘明。爰審酌被告甲○○係大陸地
    區女子，其與同案被告周次郎及孫啟文、藍秀玲、潘國平等
    人共同參與本件假結婚，藉以不正當手法非法進入台灣地區
    對於國境安全管理之危害程度，容易造成我境內治安與社會
    秩序之危害；惟被告並非案件主謀，其於犯後均已於本院坦
    承犯行，態度尚稱良好等一切情狀，量處如主文所示之刑，
    並均諭知易科罰金之折算標準，以示懲儆。
五、按行為後法律有變更者，適用行為時之法律。但行為後之法
    律有利於行為人者，適用最有利於行為人之法律，刑法第2
    條第1 項定有明文；查被告行為時之刑法第41條第1 項前段
    規定：「犯最重本刑為5 年以下有期徒刑以下之刑之罪，而
    受6 個月以下有期徒刑或拘役之宣告，因身體、教育、職業
    、家庭之關係或其他正當事由，執行顯有困難者，得以（銀
    元）1 元以上3 元以下折算1 日，易科罰金。」，又其行為
    時之易科罰金折算標準，修正前罰金罰鍰提高標準條例第2
    條前段（該第2 條全文已於95年5 月17日公布刪除，並自95
    年7 月1 日施行）規定，就其原定數額提高為100 倍折算1
    日，則本件被告行為時之易科罰金折算標準，應以銀元300
    元折算1 日，經折算為新臺幣幣值後，應以新臺幣900 元折
    算為1 日；惟於94年1 月7 日修正，同年2 月2 日公布，95
    年7 月1 日施行之新刑法第41條第1 項前段規定：「犯最重
    本刑為5 年以下有期徒刑以下之刑之罪，而受6 個月以下有
    期徒刑或拘役之宣告者，得以新臺幣1,000 元、2, 000 元
    或3,000 元折算1 日，易科罰金。」，經比較修正前後之易
    科罰金折算標準，以修正前之刑法第41條前段之規定，較有
    利於被告，故經比較上開新舊法規定，依刑法第2 條第1項
    前段，應適用修正前刑法第41條第1 項前段規定，定其易科
    罰金之折算標準，合併敘明。
六、扣案如附表一、所示之物均係同案被告孫啟文所有，而與同
    案被告周次郎、藍秀玲、潘國平等人，共犯前開臺灣地區與
    大陸地區人民關係條例第79條第1 項，違反不得使大陸地區
    人民非法進入臺灣地區罪之規定有直接關聯，均已於同案被
    告周次郎所犯上揭案件中宣告沒收；惟如附表二所示之物，
    孫啟文所有臺灣居民來往大陸通行證一本及前開如附表一所
    示之物、周次郎所有之護照1 本，則均與本案被告甲○○所
    犯本件共同連續行使明知為不實之事項而使公務員登載於職
    務上所掌之公文書罪，並無直接關聯，故不於本件被告甲○
    ○所犯本案宣告沒收，併予敘明。
七、依刑事訴訟法第449 條第2 項、第3 項、第454 條第1 項，
    刑法第2 條第1 項前段、刑法第28條、修正前刑法第56條、
    刑法第216 條、第214 條、修正前刑法第41條第1 項前段，
    修正前刑法第33條第5 款、罰金罰鍰提高標準條例第1 條前
    段、修正前罰金罰鍰提高標準條例第2 條，逕以簡易判決處
    刑如主文。
八、如不服本判決，得自收受送達之日起10日內向本院提出上訴
    狀，上訴於本院第二審合議庭（須附繕本）。
中　　華　　民　　國　　96　　年　　1 　　月　　12　　日
                  刑事第五庭    法　官　陳坤地
上列正本證明與原本無異。
                                書記官  李淑秋
中　　華　　民　　國　　96　　年　　1 　　月　　15　　日
　附表一
┌──┬────┬────────────┬────┬─────────┐
│編號│所有人  │　　物　　　　　品      │  數量  │   扣押物編號     │
├──┼────┼────────────┼────┼─────────┤
│一  │孫啟文  │記事本（記載臺灣地區男子│四本    │4-1、4-3、4-7     │
│    │        │　　　　支用費用紀錄、聯│        │                  │
│    │        │  　　　絡電話等事項）  │        │                  │
│    │        │臺灣居民來往大陸通行證  │一本    │6                 │
│    │        │筆記紙（記載臺灣地區男子│五張    │15-6              │
│    │        │        支用費用紀錄、聯│        │                  │
│    │        │        絡電話等事項）  │        │                  │
├──┼────┼────────────┼────┼─────────┤
附表二、
孫啟文所有臺灣居民來往大陸通行證，一本，（扣押物編號6）
附錄本案論罪科刑法條全文：
中華民國刑法第216條
（行使偽造變造或登載不實之文書罪）
行使第 210 條至第 215 條之文書者，依偽造、變造文書或登載
不實事項或使登載不實事項之規定處斷。
中華民國刑法第214條
（使公務員登載不實罪）
明知為不實之事項，而使公務員登載於職務上所掌之公文書，足
以生損害於公眾或他人者，處3年以下有期徒刑、拘役或5百元以
下罰金。
